【裁判字號】    94,重訴,69
【裁判日期】    950915
【裁判案由】    偽造文書等
【裁判全文】
臺灣臺北地方法院刑事判決              94年度重訴字第69號
公  訴  人  臺灣臺北地方法院檢察署檢察官
被      告  庚○○
            甲○○
共      同
選任辯護人  王敬堯律師
上列被告因偽造文書等案件，經檢察官提起公訴（92年度偵續字
第387號），本院判決如下：
    主  文
庚○○、甲○○均無罪。
    理  由
一、公訴意旨略以：彰庭建設有限公司（下稱彰庭公司）為清償
    積欠丙○○參與開發恆春「半島酒店」之顧問費與各項代墊
    費用，因而將該酒店坐落屏東縣車城鄉○○段第313、314、
    3142、3149、3150、3151、3152、3153、3154、3155、3153
    、3157、3158及399 等地號土地（下稱系爭不動產）設定抵
    押權與丙○○之胞姊乙○○○名下，彰庭公司股東辛○○於
    88年7 月間引薦新安育樂事業股份有限公司負責人即被告庚○○與丙○○認識，丙○○邀被告庚○○出資競標臺灣屏東
    地方法院公告拍賣系爭不動產之所有權，被告庚○○前後於
    同年11月30日及89年3 月21日與丙○○簽訂合作契約書與協
    議書，並於89年2月22日匯款新台幣（下同）1,450萬元，於
    同月23日及24日各交付面額為2,000萬元及800萬元之臺灣銀
    行支票（下稱台支）2 紙與丙○○。而彰庭公司因短缺開發
    資金，被告庚○○表明合作意願後，隨即於89年4 月25日匯
    款7,400 萬元至飛爾思實業有限公司（下稱飛爾思公司）所
    開設第一商業銀行（下稱第一銀行）忠孝分行00000000000
    號帳戶，以示增資飛爾思公司，並將飛爾思公司部分股東權
    利轉讓與辛○○等人。被告庚○○竟於89年6 月初，與飛爾
    思公司會計即被告甲○○共同基於意圖為自己不法所有之犯
    意聯絡，利用被告甲○○保管飛爾思公司印章及存摺之便，
    盜領飛爾思公司所有上開第一銀行帳戶內之資金7,400 萬元
    ，致飛爾思公司受有損害，因認被告二人均涉犯刑法216 條
    、第210條之行使偽造私文書及同法第335條第1 項之侵占（
    起訴書認係該當刑法第342條之背信罪，公訴檢察官於95年8
    月30日言詞辯論時當庭予以變更起訴法條）罪嫌等語。
二、按犯罪事實應依證據認定之，無證據不得推定其犯罪事實；
    不能證明被告犯罪者，應諭知無罪之判決，刑事訴訟法第15
    4條第2項、第301條第1項分別定有明文。又事實之認定，應
    憑證據，如未能發現相當證據，或證據不足以證明，自不能
    以推測或擬制之方法，為裁判基礎；且認定犯罪事實所憑之
    證據，雖不以直接證據為限，間接證據亦包括在內，然而無
    論直接證據或間接證據，其為訴訟上之證明，須於通常一般
    之人均不致有所懷疑，而得確信其為真實之程度者，始得據
    為有罪之認定，倘其證明尚未達到此一程度，而有合理之懷
    疑存在而無從使事實審法院得有罪之確信時，即應由法院為
    諭知被告無罪之判決，亦經最高法院40年台上字第86號、76
    年度台上字第4986號著有判例意旨可資參照。再按告訴人之
    告訴，係以使被告受刑事訴追為目的，是其陳述是否與事實
    相符，仍應調查其他證據以資審認，最高法院52年台上字第
    1300號亦著有判例意旨可資參照。
三、本件公訴意旨認被告二人涉有上開犯行，無非以被告二人自
    陳確有領取該7,400 萬元之款項、證人壬○○與丙○○之證
    述、共同合作拍賣及經營不動產合作契約書、屏東地院87年
    度執字第2675號強執案件不動產附表、土地登記謄本、89年
    3 月21日協議書、共同購買不動產協議書、飛爾思公司執照
    、變更登記表、董事股東名單、飛爾思公司於第一銀行之存
    摺等件為其論據。訊據被告庚○○固坦承確曾與丙○○洽談
    系爭不動產之拍賣及開發事宜，且持有及保管飛爾思公司之
    印章及存摺，被告甲○○坦承為被告庚○○之秘書，平時代
    表被告庚○○出面處理系爭不動產拍賣之合作事宜，被告二
    人後來於89年6 月間自飛爾思公司所有上開第一銀行帳戶內
    領走7,400 萬元等情，惟均堅決否認有何行使偽造私文書及
    侵占之犯行，辯稱：(一)被告庚○○於87年間經由辛○○之介
    紹，認識飛爾思公司實際負責人丙○○，雙方於88年11月30
    日簽訂「共同合作拍賣及經營不動產契約書」，由被告庚○○負責繳納押標金，而系爭不動產之地上權人即丙○○之姐
    乙○○○則保證不行使地上權，且乙○○○以債權人身分向
    法院聲請承受，亦可以較低金額取得系爭不動產，以便取得
    系爭不動產後得以經營半島酒店，被告庚○○遂簽發金額合
    計4,300萬元、發票日為89年2月24日之支票交付與丙○○，
    以便作為拍賣系爭土地之押標金，事後被告庚○○與丙○○
    於89年3 月21日再簽訂購買「不動產協議書」，與丙○○、
    乙○○○簽訂「協議書」。丙○○兌現上開支票後，數度謊
    稱已向法院辦妥押標金繳交事宜，事實上系爭不動產已進入
    特別拍賣程序，依法無須押標金，而需繳納全部拍賣價金，
    被告庚○○始知受騙，旋於89年6月3日發存證信函解除上開
    協議書，並請求被告返還4,300 萬元，丙○○卻避不見面，
    顯見本件與彰庭公司完全無關，公訴意旨即有誤會。(二)被告
    庚○○與丙○○曾經協議，於順利標得系爭不動產後，將把
    飛爾思公司資本額由原來之2,600萬元增資為1億元，並更名
    為皇榮公司，作為飯店經營之控股公司，增資之款項則由丙○○向被告庚○○支借，被告庚○○才匯款7,400 萬元進入
    飛爾思公司所有上開銀行帳戶，而丙○○為取信於被告庚○○，才將飛爾思公司印章及存摺交由被告庚○○保管，後因
    丙○○迄未交付系爭不動產承買之相關收據及資料，被告庚○○才要求秘書即被告甲○○提領所支借之7,400 萬元款項
    ，因該帳戶密碼業已變更，被告甲○○才向丙○○詢問密碼
    ，並表明將領回支借款項之情事，丙○○同意並告知後，被
    告才得以提領上開款項，該7,400 萬元款項既係被告庚○○
    借予丙○○，且已經丙○○告知密碼並同意領回，被告二人
    即均不該當行使偽造私文書及侵占之罪嫌等語。
四、經查：
  (一)關於飛爾思公司聲請再議是否合法之程序部分：被告雖辯稱
    本件經公訴人於91年12月12日對被告庚○○、甲○○為不起
    訴處分後，告訴人飛爾思公司聲請再議，公訴人始提起公訴
    ，然飛爾思公司名義上負責人壬○○已表明丙○○才是該公
    司之實際負責人，自己並不知悉有再議之聲請，且丙○○已
    將其所有飛爾思公司股權於89年6月5日轉讓與戊○○，名義
    上負責人壬○○亦無權代表飛爾思公司提起再議，本件起訴
    即屬於法未合云云。惟查：
  1.由飛爾思公司檢附該公司之經濟部公司執照、公司變更登記
    表（見89年度偵字第17948號卷第5-10 頁）及被告庚○○所
    檢附飛爾思公司之變更登記事項卡、變更章程申請書（見本
    院卷(一)第246-257頁）等資料，顯示飛爾思係於85年1月24日
    核准設立，原定資本額為2,600 萬元，董事長則為丁○○，
    股東則包括丙○○等其他6人，其後於89年5月26日具狀申請
    變更負責人為壬○○，並辦理增資7,400 萬元，其中被告庚○○及其家屬共5人計出資5千萬元，董事長壬○○出資1 千
    萬元，原股東丙○○則辦理退股，並於89年6 月19日完成變
    更登記，而證人丁○○、壬○○亦於偵訊時（見92年度偵續
    字第387號卷(二)第213頁）及本院審理時（見本院卷(二)第97頁
    ）分別證稱自己僅為名義上負責人，飛爾思公司實際業務均
    由丙○○負責，顯見丙○○一直為飛爾思公司之實際負責人
    。又證人壬○○於本院審理時亦結證稱：「（問：本件提起
    再議你是否知道？）（答：我不清楚再議的事情，但我有向
    丙○○提起過，因為我當時看飛爾思公司股東名冊有我的名
    字，丙○○有告訴過我有人從公司存款簿領走七千四百萬元
    ，我就跟丙○○說這七千四百萬元你有無答應讓別人領走，
    丙○○沒有表示什麼，這七千四百萬元是丙○○與庚○○之
    間為了買半島酒店的事情，我當時完全不知道，我是在錢被
    領走後才聽丙○○說，這錢原本是存在飛爾思公司存款簿中
    的錢，我告訴丙○○錢被人領走了應該要去瞭解原因。）（
    問：飛爾思公司你投資多少錢？）（答：我的資金是丙○○
    出的，當初丙○○跟我說資金由他來幫我出，因為我對經營
    公司的事情是外行。）... （問：提起再議的事情你是否知
    道？）（答：我只向丙○○提到七千四百萬元被人領走要去
    瞭解何人領走的話，後來至於再議之事我不知道，我說這些
    話是在提起再議之前））」等情（見本院卷(二)第95、96頁）
    。綜此，丙○○既一直為飛爾思公司之實際負責人，顯見飛
    爾思公司名義負責人壬○○將個人及公司印章交與丙○○時
    ，有概括授權丙○○為飛爾思公司為一切事務之權，兼以被
    告二人將飛爾思公司所有上開銀行帳戶內7,400 萬元領走後
    ，壬○○要求丙○○應加以瞭解，亦可見壬○○有默示丙○○聲請再議之權限。
  2.丙○○雖於89年6月5日與戊○○簽訂股權轉讓合約書，合約
    書內載明：「立合約人：丙○○先生（以下簡稱甲方）出讓
    甲方擁有皇榮國際顧問股份有限公司（以下簡稱乙方）之股
    權）戊○○（以下簡稱丙方）為取得乙方之股權，三方訂立
    之股權移轉合約... 」，而立約人欄並載明「乙方：皇榮公
    司（原飛爾思公司）」字樣，且契約中載明戊○○以1,350
    萬元取得丙○○所有皇榮公司股權之二分之一（見90年度偵
    字第21212號卷第7-8頁），顯見丙○○自始並未轉讓自己名
    下所有飛爾思公司之全部股權。況證人戊○○於提起告訴後
    之警詢時表示：「他們（指丙○○與其姐乙○○○）已將錢
    還給我了，我不告他們二人」（見90年度偵字第21212 號卷
    第20頁），且於本院審理時亦結證稱：「（提示90偵21212
    號卷第9 頁問：這份股份轉讓同意書是否你簽名的？）（答
    ：對。）（問：簽這張同意書是何意思？）（答：那是丙○○要我們投資半島酒店，我有投資一千三百五十萬元，丙○○說一股二千七百萬元。）（問：你投資的錢有無拿回來？
    ）（答：有，後來沒有投資成，丙○○還我五百萬，後來我
    有告他，因為他還欠我八百五十萬元）」等情（見本院卷(二)
    第94頁）。綜此，顯見丙○○自始並未將自己所有飛爾思公
    司之全部股權轉讓與戊○○，且事後因無法履行契約條件，
    已與戊○○合意解除該股權轉讓合約書並返還款項，則丙○○事後於92年間以飛爾思公司負責人壬○○名義提起本件再
    議，即屬有據。
  3.綜此，本件飛爾思公司聲請再議合乎法定程式，公訴人據以
    提起本件公訴於法無違，被告所辯尚非可採。
  (二)關於被告是否該當行使偽造私文書及侵占罪之實體部分：
  1.查被告庚○○於88年11月30日與飛爾思公司實際負責人丙○○簽訂「共同合作拍賣及經營不動產契約書」，雙方協議共
    同取得系爭不動產，以便經營半島酒店，被告庚○○遂簽發
    金額合計4,300萬元、發票日為89年2月24日之支票交付與丙○○，以便作為拍賣系爭土地之押標金，事後被告庚○○與
    丙○○於89年3 月21日再簽訂購買「不動產協議書」，與丙○○、乙○○○簽訂「協議書」等情，此有共同合作拍賣及
    經營不動產合作契約書、屏東地院87年度執字第2675號強執
    案件不動產附表、土地登記謄本、協議書、共同購買不動產
    協議書、支票及存證信函等件在卷可稽（見本院卷(一)第228-
    245 頁），顯見當初與被告庚○○洽談合作協議之人係飛爾
    思公司實際負責人丙○○，而非彰庭公司，則公訴意旨認：
    彰庭公司因短缺開發資金，遂與被告庚○○合作增資飛爾思
    公司，並將飛爾思公司部分股東權利轉讓與辛○○等人，即
    有誤會。又被告甲○○係代表被告庚○○出面洽談合作事宜
    之人，並非飛爾思公司會計等情，亦據證人丙○○於本院審
    理時證述無訛（見本院卷(二)第120 頁），則公訴意旨認被告
    甲○○係飛爾思公司會計一節，亦顯有誤，合先敘明。
  2.證人丙○○雖表示被告庚○○所匯入飛爾思公司之7,400 萬
    元中，其中5,000萬元是被告庚○○之出資，其餘2,400萬元
    係伊向被告庚○○所借款項，加上飛爾思公司原先之資本額
    2,600 萬元，雙方各佔百分之50股份，以便共同出資而增資
    飛爾思公司資本額至1 億元云云。惟證人丙○○既為告訴人
    即飛爾思公司之實際負責人，本以使被告二人受刑事訴追為
    目的，且其於本院審理時已結證稱：「（問：為何你的二千
    六百萬沒有在第一銀行戶頭裡？）（答：因為庚○○知道飛
    爾思公司是沒有這二千六百萬元資本額，所以我不必匯款進
    去）」等情（見本院卷(二)第121 頁），則在飛爾思公司實際
    上並無2,600 萬元股款之情況下，亦即丙○○並未出資一毛
    錢之情況下，衡情被告庚○○即不可能同意自己出資7,400
    萬元，卻於辦理增資後與丙○○各占飛爾思公司各百分之50
    之股份，顯見證人丙○○上開所稱是否可採，即非無疑。
  3.被告庚○○所提飛爾思公司內部簽條（如附件），此為丙○○所親筆書寫，以便向被告庚○○說明增資事宜等情，業據
    證人丙○○於本院審理時證述在卷（見本院卷(二)第123 頁）
    。由其上所載飛爾思公司增資為1 億元之資金流程圖顯示，
    內容欄記載：「驗資（2~3 WS）（息支付陳先生）」、結果
    欄記載：「（陳r）已支0.43+0.74＝1.17」、「還款3.李洪
    還款予陳r：0.4.+0.98＝1.41」等字樣，亦即談及利息支付
    、還款與被告庚○○等字樣，顯見被告庚○○所稱該7,400
    萬元係由丙○○向其所支借等情，即非全然無據。又由前述
    丙○○於89年6月5日與戊○○簽訂股權轉讓合約書中，合約
    書立約人欄載明「乙方：皇榮公司（原飛爾思公司）」之字
    樣，顯見被告庚○○所稱與丙○○曾經協議，於順利標得系
    爭不動產後，將把飛爾思公司資本額由原來之2,600 萬元增
    資為1 億元，並更名為皇榮公司，作為飯店經營之控股公司
    ，增資之款項則由丙○○向被告庚○○支借等情，亦非全無
    理由。
  4.證人丙○○於本院審理時雖證稱被告甲○○當初向伊要密碼
    時，係表示要將存摺內的錢提領出來，以便開立台支辦理法
    院拍賣事宜，伊並未同意被告庚○○將7,400 萬元取回云云
    。惟查，關於告知密碼一事，丙○○於偵訊時固指稱：「真
    正密碼我和甲○○均不知道，當時是我問丁○○」（見89年
    度偵字第14708號偵卷第383頁），然丁○○於偵訊時則證稱
    ：（問：密碼是你告訴庚○○？）（答：沒有。）（問：你
    知道密碼？）（答：不知道。）（問：原任飛爾思負責人？
    ）（答：是，我不是實際負責人，實際業務由丙○○負責。
    ）」（見92年度偵續字第387號偵卷(二)第213頁），丙○○既
    有前述供述與事實不符之情況，則丙○○上開證稱是否可採
    ，即非無疑。又飛爾思公司所有上開第一銀行帳戶於開戶完
    成後，即將存摺、印章交與被告庚○○之妻己○○○保管，
    業據證人丙○○於本院審理證述在卷（見本院卷(二)第120 頁
    ），丙○○於告知被告甲○○該帳戶之密碼後，對於被告甲○○或庚○○得以領取該款項，當有所知悉及預期，並同意
    被告庚○○、甲○○領取該帳戶內之款項，被告二人即無行
    使偽造私文書之罪嫌。況被告庚○○確於89年4 月25日以自
    己及家人名義匯款7,400 萬元至飛爾思公司所有上開帳戶等
    情，亦有臺北銀行入戶電匯回條7 紙及存摺影本在卷可稽（
    見89年度偵字第14708號卷第302-307頁），該7,400 萬元既
    為被告庚○○以自己及家人所匯入後，由被告庚○○指示被
    告甲○○予以提領，則被告庚○○事後因認遭丙○○詐騙，
    於發函解除雙方所簽立之上開契約後，將該7,400萬元加以
    提領，亦難認有為自己或第三人不法所有之意圖，而侵占自
    己所持有他人之物之犯行，而屬於應否履行契約之民事糾葛
    問題。
五、綜上所述，被告將自己原先所匯入飛爾思公司帳戶之款項加
    以提領，無論係作增資之用或借款，均屬民事糾葛之問題，
    而本件相關證據亦有如此合理之懷疑存在，即無從使本院得
    被告二人有罪之確信。此外，本院復查無其他積極證據，足
    認被告二人確有涉犯刑法216條、第210條行使偽造私文書及
    同法第335條第1項侵占之犯行，則揆諸前揭規定及判例意旨
    所示，既不能證明被告二人犯罪，自應為被告二人均無罪之
    諭知。
據上論斷，應依刑事訴訟法第301條第1項，判決如主文。
本案經檢察官於知慶到庭執行職務。
中    華    民    國    95    年    9   月    15    日
                      刑事第六庭審判長法  官  周占春
                                      法  官  林晏如
                                      法  官  林孟皇
本正本證明與原本無異。
如不服本判決，應於判決送達後10日內向本院提出上訴狀（應抄
附繕本）。告訴人或被害人如對於本判決不服者，應具備理由請
求檢察官上訴，其上訴期間之計算係以檢察官收受判決正本之日
期為準。
                                      書記官  宋德華
中    華    民    國    95    年    9   月    15    日


司法院資訊處製作；財團法人民間司法改革基金會備份。
